【裁判字號】    88,上,499
【裁判日期】    890429
【裁判案由】    損害賠償
【裁判全文】
臺灣高等法院臺南分院民事判決  八十八年度上字第四九九號  Ｊ
      上  訴  人  丙  ○  ○
      訴訟代理人  康  清  敬  律師
      被上  訴人  乙  ○  ○  .
      特別代理人  甲○○○    .
右當事人間請求損害賠償事件，上訴人對於臺灣雲林地方法院中華民國八十八年八月
十九日第一審判決（八十八年訴字第三一八號）提起上訴，本院判決如左：
      主      文
上訴駁回。
第二審訴訟費用由上訴人負擔。
      事      實
甲、上訴人方面：
一、聲明：求為判決：
（一）原判決關於不利於上訴人部份廢棄。
（二）右開廢棄部分，被上訴人在第一審之訴及假執行之聲請均駁回。
（三）如受不利之判決，願供擔保，請准宣告免為假執行
二、陳述：除與原判決記載相同者，予以引用外，補稱：
（一）本件車禍之發生，上訴人雖與有過失，惟被上訴人在夜間行駛未點燈，且是酒
      後騎車，因車速過快所致。故原審認定上訴人有百分之七十之過失責任，而被
      上訴人則有百分之三十之過失責任。然依車禍之狀況，上訴人機車之速度緩慢
      ，致擦撞後其之機車未曾倒地，而被上訴人之機車，自撞擊點以後即倒地滑行
      十餘公尺，可見當時被上訴人之車速甚快；且被上訴人又是酒後騎車，故被上
      訴人之過失責任，亦應有百分之五十以上。
（二）至原審雖認定被上訴人就車禍之發生，亦有過失，而引用民法第二百十七條減
      輕上訴人賠償之金額。然就車禍損害之擴大部分，確未加審酌，本件被上訴人
      騎乘機車並未按規定戴安全帽，以致其頭部亦受有外傷及顱內出血；若當時被
      上訴人戴有安全帽，則其受傷之情形必會減輕，而不致於擴大傷情。故對於被
      上訴人未依規定戴安全帽，而致擴大損害部分，原審未減輕上訴人之賠償金額
      ，是屬不當。依此被上訴人擴大損害部分，應將上訴人之賠償金額減輕百分之
      五十，當屬合理。
（三）另原審所認定被上訴人之請求項目及金額亦有偏失，茲分述如次：
（１）醫療費用部分：
      原審認定此部分上訴人應賠償新台幣（下同）三十七萬零八百七十三元五角，
      且原審係引用最高法院六十八年台上字第四二號判例意旨，認應包含中央健康
      保險局之健保給付部分在內。惟該判例意旨係針對要保人自行投保，於事故發
      生時，由保險公司依照保險契約支付於受益人；故其保險給付請求權與因侵權
      行為所生之損害賠償請求權並非出於同一原因，而認兩者間不生損益相抵問題
      。然現行之健保給付，屬強制保險，其健保給付之對象是醫院、診所等，非如
      上開判例意旨所示，是支付於保險受益人，又於健保未施行前，醫療費用之支
      付，均是由受醫療者負擔支付，保險之支付，是基於保險契約而支付保險費，
      故受害者自得向加害人請求賠償醫療費用。如今健保制度實施，健保給付非直
      接支付予受害者，受害者亦未實際有支出該己由健保給付之醫療費用部份，顯
      與上開判例意旨所示之保險有所不同，且亦與健保制度之精神有違，故被上訴
      人應僅能請求其實際支出之醫療費用部分，至於健保給付部分則應不能請求。
    如該健保給付部分應由上訴人負擔，則其請求者應屬中央健康保險局，而非被
      上訴人。
（２）看護費用部分：
      原審雖認定被上訴人確實有支出看護之費用，惟被上訴人所提之看護人為李秋
      梅，且僅提出李秋梅書立之紙據為證明。然被上訴人並未能提出其確實有支付
      看護費之證明，且依其所提出李梅簽章之紙張內容觀之，應是嗣後於訴訟中所
      書立，雖內容中有載分兩個階段看護，及共五萬四千元，惟可推知是一次支付
      ，且被上訴人又提不出任何有支付款項之證明，足見被上訴人並未有支出看護
      費。況李秋梅為被上訴人之媳婦，依被上訴人所提出之戶籍謄本以察，其上有
      黃郁雯，出生日期為民國（下同）八十六年八月十八日，乃李秋梅與被上訴人
      之子黃有清所生，而本件車禍是於八十六年十二月九日發生，是以本件看護人
      李秋梅，當時已與被上訴人有親屬關係存在，應不致收取該看護費用。
（３）無法工作而喪失勞動能力之損失部分：
      被上訴人主張因系爭車禍致其有一年之期間無法工作，而喪失勞動收入為十九
      零一百六十元，以及家屬為照顧所增加生活上負擔之費用十九萬零一百六十元
      ，且原審竟直接以當時之最低工資加以准許。然被上訴人早在車禍前已因有更
      換人造膝蓋，而多年未工作，故其是否因本件車禍而喪失勞動收入十九萬餘元
      ，則有待商榷。且被上訴人又未曾提出有任何勞動收入之證明，則如何判定有
      喪失勞動之收入及其數額之理。至家屬為照顧被上訴人所增加生活負擔之費用
      十九萬零一百六十元部分，被上訴人對於是否確實有增加之事實從未能提出證
      明資料，且其所增加負擔之費用數額如何計算，亦亳無根據。顯見被上訴人本
      項之請求，不僅缺乏證明資料，且與其實際生活狀況不符，故其此部分之請求
      應屬不合理。
（４）非財產上之損害部分：
      原審認定上訴人應給付一百萬元之慰藉金，實屬過高。因被上訴人車禍後，復
      原狀況良好，且上訴人與被上訴人間有親屬關係，又居住距離不遠，對被上訴
      人之狀況相當清楚，現被上訴人早已能騎車四處走動，此有照片可資佐證；且
      被上訴人早因換人造膝蓋，而未從事生產，且時常嗜酒度日，原審竟認定上訴
      人應賠償其一百萬元之慰藉金，顯有偏高甚多。
 三、證據：除援用於原審所提之證據外，補提戶籍謄本一份、照片二張為證。
乙、被上訴人方面：
 一、聲明：求為判決駁回上訴。
 二、陳述：除與原判決記載相同者，予以引用外，補稱：
（一）上訴人於八十六年十二月九日下午五時三十分許，駕駛重機車沿雲林縣土庫鎮
      ○○路由南往北行駛，在扶朝路扶朝四十五號電桿前，欲左轉進入扶朝路九十
      四號住處之交岔路口時，原應注意左轉彎，應距交岔路口三十公尺前顯示方向
      燈或手勢，行至交岔路口中心處左轉，並不得佔用來車道搶先左轉，且依當時
      情形並無不能注意之情事，竟疏於注意在該交岔路口三十三公尺前即搶先進入
      來車道準備左轉，而撞及在來車道遵行之被上訴人所駕駛之機車左側，致其人
      車倒地，因而受有頭部外傷合併顱內出血、右側肩胛骨骨折及左足背撕裂傷之
      傷害。另被上訴人因本件車禍受傷，與上訴人之過失行為間有相當因果關係，
      且上訴人過失傷害犯行，業經判處有期徒刑五月確定，足見被上訴人訴請上訴
      人應負損害賠償責任，於法有據。
（二）被上訴人目前仍偶有意識不清之情形，生活需由其家屬一人負責全天之照料，
      被上訴人係於八十六年十二月九日發生本件車禍，迄今已二年有餘，被上訴人
      僅請求一年內無法工作之喪失勞動能力損失，及由其家屬一人負責照料之增加
      生活上負擔之費用，依目前最低工資每月一萬五千八百四十元計算，一年為十
      九萬零八十元，因此被上訴人喪失勞動能力損失及增加生活上負擔之金額為三
      十八萬一百六十元。
（三）本件車禍係上訴人違規駛入來車道攔腰撞上被上訴人機車，致其入車倒地，受
      有前述之嚴重傷害。被上訴人當時剛從田裡收工回家，即騎機車外出被撞傷，
      其既未喝酒，亦未超速，更未供稱未使用燈光，則本件車禍應由上訴人負全部
      過失責任。被上訴人及其配偶共有田地約一甲三分，平時均由被上訴人及其配
      偶二人耕作，空閒時被上訴人亦受僱任雜工，賺取每天約二千元之工資，足見
      被上訴人之身體甚為健康；上訴人指稱被上訴人嗜酒如命，致膝蓋敗壞，已久
      無工作云云，絕非事實。又被上訴人現為戶長，與妻及母親同住，全家生活端
      賴其工作維持，竟遭上訴人撞成嚴重傷害，目前已屬殘障，尚須其妻全天照料
      ，致田地無人耕作而荒蕪，經濟收入斷絕，復須支付龐大之醫藥費用，家庭陷
      入破碎邊緣，被上訴人精神及肉體上遭受極大之痛苦，更拖累家人因之失去健
      康。反觀上訴人竟指稱其無過失，拒絕賠償，犯罪後之態度不佳，且上訴人之
      家境甚為富裕，斟酌雙方之身分、地位、教育程被及財產狀況，被上訴人向上
      訴人請求精神上之損害賠償一百萬元，甚為合理。
（四）又本件車禍造成被上訴人受傷，係因上訴人違規駛入來車道撞及被上訴人之機
      車所致，為肇事原因，被上訴人無肇事因素；況台灣省嘉雲區車輛行車事故鑑
      定委員會亦鑑定上訴人為肇事原因，足證本件車禍應由上訴人負全部過失責任
      ，上訴人主張過失相抵及認被上訴人騎乘機車並未按規定戴安全帽，而致擴大
      損害，應將上訴人之賠償金額減輕百分之五十，自屬無據。
 三、證據：除援用於原審所提之證據外，補提戶籍謄本一份、土地所有權狀影本共
     六份、土地登記簿謄本一份及收據十紙為證。
      理      由
一、按能獨立以法律行為負義務者，有訴訟能力；無訴訟能力人有為訴訟之必要，而
    無法定代理人，或其法定代理人不能行代理權者，其親屬或利害關係人，得聲請
    受訴法院之審判長，選任特別代理人；民事訴訟法第四十五條及第五十一條第二
    項有分別定有明文。然為訴訟行為如聲明陳述、攻擊、防禦、爭執、抗辯、聲明
    證據、證據抗辯等，均須有高度之知識、能力與經驗；從而，當事人雖未經宣告
    禁治產，若其精神耗弱已達智障之程度者，宜應認其應屬無訴訟能力之人。經查
    本件被上訴人之配偶甲○○○已於八十七年九月二十日向原審法院聲請為被上訴
    人選任特別代理人，並經該院認被上訴人自八十六年十二月十一日在高雄榮民總
    醫院接受開顱手術後，其精神意識即有障礙，且於八十七年五月二十二日經鑑定
    為「語障」之中度殘障而領得殘障手冊；又於八十七年十二月一日至同年月五日
    經嘉義「華濟醫院」精神科鑑定認定其：「精神功能、理解、判斷、思考能力受
    損，其精神狀態已達精神耗弱的程度」，有診斷證明書、精神狀態鑑定書及殘障
    手冊影本等在卷可佐，雖被上訴人未經宣告禁治產，惟其精神耗弱確已達智障之
    程度，而屬無訴訟能力之人，且被上訴人復有為訴訟之必要，而裁定選任甲○○
    ○為被上訴人之特別代理人等情，有該院八十七年度聲字第一八四號裁定在卷可
    按；從而被上訴人訴訟能力之欠缺，已經上開補正而生溯及既往之效力，被上訴
    人提起本件訴訟應屬合法。又特別代理人一經選任後，即有代行當事人法定代理
    人職務之權利義務，而得代理當事人為一切訴訟行為，且其代理之權限，不受審
    級之限制；在下級法院經選任者，不僅對於下級法院之裁判，得提起上訴或抗告
    ，並應在上級法院續行訴訟；因之本件自仍應由被上訴人之配偶即特別代理人甲
    ○○○於本院為訴訟行為並續行訴訟，合先敘明。
二、本件被上訴人起訴主張：上訴人於八十六年十二月九日下午五時三十分許，騎駛
    重型機車沿雲林縣土庫鎮○○路由南往北行駛，適在扶朝路扶朝四十五號電桿前
    ，欲左轉進入扶朝路九十四號住處之交岔路口時，因不遵守交通規則，竟疏於注
    意在騎經該交岔路口三十三公尺前，即搶先進入來車道準備左轉，而撞及在來車
    道遵行之被上訴人所騎駛之機車左側，致被上訴人人車倒地，而受有頭部外傷合
    併顱內出血、右側肩胛骨骨折及左足背撕裂傷等傷害。爰本於侵權行為之之法律
    關係規定，請求上訴人給付被上訴人醫療費五十二萬八千九百六十五元五角、十
    六萬六千九百六十九元、減少之工作收入及所增加之生活負擔三十八萬零一百六
    十元、精神慰藉金一百萬元，共計一百九十萬九千一百二十五元五角及其法定遲
    延利息等語（本件被上訴人原起訴請求上訴人應給付一百九十三萬三千九百六十
    六元五角，後經實際計算後，減縮為請求一百八十九萬九千八百六十二元五角，
    後再減縮為一百八十八萬七千九百六十二元五角，嗣再擴張為請求給付一百九十
    萬九千一百二十五元五角。又原審判命上訴人應給付被上訴人一百三十萬一千三
    百三十二元，及自八十七年七月三日起至清償日止按週年利率百分之五計算之利
    息，而駁回被上訴人其餘之請求，上訴人就其敗訴部分提起上訴，惟被上訴人就
    此敗訴部分即六十萬七千七百九十三元五角並未提出上訴而告確定）。
三、上訴人則以：本件車禍之發生，上訴人雖與有過失，惟被上訴人在夜間行駛未點
    燈，且是酒後騎車，因車速過快所致，故被上訴人之過失責任，應有百分之五十
    以上。又被上訴人騎乘機車並未按規定戴安全帽，以致其頭部亦受有外傷及顱內
    出血；若當時被上訴人戴有安全帽，則其受傷之情形必會減輕，而不致於擴大傷
    情，原審未減輕上訴人之賠償金額，已屬不當。另原審雖引用最高法院六十八年
    台上字第四二號判例意旨，認應包含中央健康保險局之健保給付部分在內。惟健
    保給付非直接支付予受害者，受害者亦未實際有支出該已由健保給付之醫療費用
    部分，顯與上開判例意旨所示之保險有所不同，且亦與健保制度之精神有違，故
    被上訴人應僅能請求其實際支出之醫療費用部分，至於健保給付部分則應不能請
    求。再者，李秋梅為被上訴人之媳婦，與被上訴人有親屬關係存在，應不致收取
    該看護費用。至被上訴人雖主張因系爭車禍致其有一年之期間無法工作，然被上
    訴人早在車禍前已因有更換人造膝蓋，而多年未工作，故其是否因本件車禍而喪
    失勞動收入十九萬餘元，則有待商榷。另其家屬為照顧被上訴人所增加生活負擔
    之費用部分，被上訴人對於是否確實有增加之事實從未能提出證明資料，顯見被
    上訴人本項之請求，應屬不合理。況現被上訴人早已能騎車四處走動，且被上訴
    人早因換人造膝蓋，而未從事生產，並時常嗜酒度日，原審竟認定上訴人應賠償
    其一百萬元之慰藉金，顯有偏高等語，資為抗辯。
四、查被上訴人主張上訴人於八十六年十二月九日下午五時三十分許，騎駛重型機車
    沿雲林縣土庫鎮○○路由南往北行駛，適在扶朝路扶朝四十五號電桿前，欲左轉
    進入扶朝路九十四號住處之交岔路口時，因撞及在來車道遵行之被上訴人所騎駛
    之機車左側，致被上訴人人車倒地，而受有頭部外傷合併顱內出血、右側肩胛骨
    骨折及左足背撕裂傷等傷害之事實，已據被上訴人於原審及本院審理時陳述在卷
    ，並有被上訴人所提出之「高雄榮民總醫院」所出具之診斷證明書共二份及照片
    影本五張在卷可憑（見原審附民卷第五至六頁、卷附之雲林縣警察局虎尾分局警
    卷第七頁反面至八頁），且上訴人對於確有在前揭時地發生車禍之事實亦不爭執
    ，自屬屬實。
五、又本件車禍之發生，經本院刑事庭囑由有關機關鑑定結果乃認定：「丙○○（即
    上訴人）駕駛重機車，逆向駛入來車道，為肇事原因。乙○○（即被上訴人）無
    肇事因素」（惟被上訴人應認與有過失，另詳後述）等語，有台灣省嘉雲區車輛
    行車事故鑑定委員會八十七年九月二十三日嘉鑑字第八七七二九號鑑定意見書一
    份在卷可憑（見原審卷二第三十六頁）；再參諸上訴人確已因前揭過失傷害之犯
    行，經臺灣雲林地方法院刑事庭以過失傷害人之身體罪，判處有期徒刑五月，並
    經本院判決上訴駁回確定在案以觀，此亦有臺灣雲林地方法院八十七年度交易字
    第二一號及本院八十七年度交上易字第一三三四號刑事判決在卷可參，且為上訴
    人所不爭執，自亦屬真實。雖上訴人為前揭情詞之抗辯，惟此非僅為被上訴人所
    堅決否認，且查：
（一）上訴人確於八十六年十二月九日下午五時三十分許，騎駛重型機車沿雲林縣土
      庫鎮○○路由南往北行駛，適在扶朝路扶朝四十五號電桿前，欲左轉進入扶朝
      路九十四號住處之交岔路口時，因不遵守交通規則，竟疏於注意在騎經該交岔
      路口三十三公尺前，即搶先進入來車道準備左轉，而撞及在來車道遵行之被上
      訴人所騎駛之機車左側，致被上訴人人車倒地，而受有頭部外傷合併顱內出血
      、右側肩胛骨骨折及左足背撕裂傷等傷害之事實，已據被上訴人於原審及本院
      審理時陳述在卷，並有其所提出之前揭診斷證明書共二份、照片影本五張、雲
      林縣警察局虎尾分局所制作之道路交通事故調查報告表影本一份（見前揭警卷
      第六至頁）在卷可憑；而證人即至現場處理之警員陳昭宏於前揭刑事案件原審
      調查時亦證稱：「從機車刮痕看來，是上訴人機車撞到被害人機車左腳踏板，
      而滑倒」等語（見卷附八十七年度交易字第二十一號卷第十頁），且為上訴人
      於前揭刑事案件警訊、偵查及原審調查時所不否認，自屬真實。
（二）次按汽車行駛至交岔路口，左轉彎時，應距交岔路口三十公尺前顯示方向燈或
      手勢，行至交岔路口中心左轉，並不得佔用來車道搶先左轉；道路交通安全規
      則第一百零二條第一項第二款定有明文。而本件車禍事故發生地點，經本院核
      閱警方所制作之道路交通事故調查報告表以察，乃係在距離上訴人欲左轉之交
      岔路前約三十三公尺處之對向車道內，有前揭道路交通事故調查報告表之現場
      圖附卷可憑；顯見本件車禍之發生係因上訴人違反前揭交通安全規則搶先左轉
      ，進入來車道，逆向行駛，而撞及被上訴人機車所致；換言之，上訴人就本件
      車禍事故之發生，確具有過失，且上訴人之過失行為與被上訴人之受傷間顯有
      相當因果關係，殆無疑義。至被上訴人於於前揭刑事案件原審調查時雖承認當
      時天色尚未全暗，故未開燈等語；而本件車禍發生之時間即下午五時三十分左
      右，依台灣地區日出日沒時刻表所示加以推算（台中地區之日沒時刻為下午五
      時十分，台南地區之日沒時刻為下午五時十五分），固已日沒；且機車駕駛人
      於夜間行車未燃亮燈光者，道路交通管理處罰條例第七十三條第五款亦有處罰
      之規定；本件被上訴人於夜間行車不開燈，致肇前揭禍事，自有疏失。惟本院
      已認定上訴人就本件車禍事故之發生，確具有過失，已如前述，此部分自無礙
      於上訴人過失責任之成立。
（三）至於上訴人雖辯稱：被上訴人當時酒醉駕車云云，且經本院刑事庭向「華濟醫
      院」查詢，亦據該院函覆稱：「被害人因本件車禍送至該院急診救治時，根據
      病歷記載，其確有飲酒之跡象」等語，惟究其內容並未確切載及被上訴人當時
      已達酒醉或有何違反道路交通管理處罰條例有關飲酒超過酒精濃度而不得行車
      之情形，且上訴人又無法提出其他確切之證據以實其說；況本件車禍發生時，
      被上訴人係在遵行車道內行駛，惟因上訴人違規搶先進入其車道逆向行駛，致
      與被上訴人相撞，實為肇事之主因，至被上訴人未依規定，於夜間行車使用燈
      光為肇事次因，已如前述；因之被上訴人雖有飲酒之跡象，但既在遵行車道內
      行駛，衡情上訴人若不逆向行駛進入被上訴人之車道，而各行其道，當不致發
      生本件車禍；是以被上訴人縱然當時有飲酒跡象，惟就本件車禍之發生要難謂
      與有過失之責；換言之，此與被上訴人前揭不依規定使用燈光以促使上訴人注
      意，致肇禍事者，尚有所不同，自不能採為有利於其之認定。
（四）另被上訴人於本件車禍發生時固未戴安全帽，而有何違反道路交通管理處罰條
      例規定之情形，且為被上訴人所不爭執。惟按所謂被害人與有過失者，固係指
      被害人茍能盡其善良管理人之注意義務，即得避免其損害之發生或擴大，竟不
      注意之意；惟其與固有意義之過失，以違反法律上之注意義務為要件者，有所
      不同。換言之，過失相抵之發生需被害人之過失行為為損害之發生或擴大之共
      同原因，至此項原因事實係出於被害人之作為或不作為，則在所不問。然本件
      車禍之發生係因上訴人違反前揭交通安全規則搶先左轉，進入來車道，逆向行
      駛，而撞及被上訴人機車所致；及被上訴人於夜間行車不開燈，致肇前揭禍事
      而與有過失，已如前述；至於被上訴人於本件車禍發生時有無戴安全帽，尚與
      本件車禍之發生無關，即其有無戴安全帽並非本件車禍發生之原因之一；此外
      ，上訴人又無法提出其他任何確切之證據足資證明被上訴人所受之前揭傷害與
      其未戴安全帽間有致損害擴大之情形，自亦不能採為有利於其之認定。
（五）另本件被上訴人雖因參加全民健康保險而獲有醫療保險給付，惟按保險制度，
      旨在保護被保險人，非為減輕損害事故加害人之責任，保險給付請求權之發生
      ，係以定有支付保險費之保險契約為基礎，與因侵權行為所生之損害賠償請求
      權並非出於同一原因，兩者間原則上並不生損益相抵問題（最高法院六十八年
      台上字第四二號判例意旨參照）。換言之，保險制度，旨在保護被保險人，非
      為減輕損害事故加害人之責任，被上訴人對於上訴人之損害賠償請求權，自不
      因中央健康保險局代為給付醫療費用而喪失。況依被上訴人所受之傷勢及醫療
      項目以觀，各該費用既均屬醫療之必要費用，縱被上訴人所請部分有含中央健
      康保險局之健保給付，惟此部分依前開判例意旨自仍應予給付。因之上訴人辯
      稱：被上訴人僅能請求其實際支出之醫療費用部分，至於健保給付部分則應不
      能請求云云，實不可採。否則豈不造成守法參加全民健康保險者，竟不能請求
      醫療費用之損失；而未依法參加全民健康保險者卻能請求之不公平、且不合理
      現象。
六、按因故意或過失不法侵害他人權利者，負損害賠償責任；違反保護他人之法律者
    ，推定其有過失；又不法侵害他人之身體或健康者，對於被害人因此喪失或滅少
    勞動能力，或增加生活上之需要時，應負損害賠償責任；另不法侵害他人之身體
    、健康、名譽或自由者，被害人雖非財產上之損害，亦得請求賠償相當之金額；
    民法第一百八十四條第一項前段、第二項、第一百九十三條第一項及同法第一百
    九十五條第一項前段分別定有明文。次按慰藉金之賠償以人格權遭受侵害，使精
    神上受有痛苦為必要，至其核給之標準固與財產上損害之計算不同，惟非不可斟
    酌雙方身分、資力與加害程度，及其他各種情形核定相當之數額（最高法院五十
    一年台上字第二二三號判例參照）。查本件上訴人確於八十六年十二月九日下午
    五時三十分許，騎駛重型機車沿雲林縣土庫鎮○○路由南往北行駛，適在扶朝路
    扶朝四十五號電桿前，欲左轉進入扶朝路九十四號住處之交岔路口時，因不遵守
    交通規則，竟疏於注意在騎經該交岔路口三十三公尺前，即搶先進入來車道準備
    左轉，而撞及在來車道遵行之被上訴人所騎駛之機車左側，致被上訴人人車倒地
    ，而受有頭部外傷合併顱內出血、右側肩胛骨骨折及左足背撕裂傷等傷害，已如
    前述。從而被上訴人本侵權行為之法則，請求上訴人應賠償其因受有前揭傷害所
    受之損失，自屬有據；茲就原告請求之損害賠償金額是否可採，分項審酌如下：
（一）醫療費用部分：
（１）嘉義華濟醫院部分：
      被上訴人主張其因本件車禍而於嘉義「華濟醫院」治療時，共支出醫療費用四
      萬零三百零八元（原審事實欄誤載為四萬五千四百零八元，應予更正）之事實
      ，有其所提出之「華濟醫院」醫療費用收據影本四紙在卷可憑（原審卷一第四
      十四頁、原審附民卷第八至九頁），且經本院核閱其內所載之醫療項目均屬必
      要費用。從而被上訴人就此部分請求上訴人應賠償其醫療費用四萬零三百零八
      元，自於法有據，應予准許。
（２）高雄榮民總醫院部分：
      被上訴人主張此部分共請求三十七萬二千一百五十三元五角（原審誤載為三十
      六萬七千零五十三元五角，未將被上訴人擴張請求部分計入，應予更正），已
      據其提出「高雄榮民總醫院」所出具之醫療費用收據影本共二十二紙在卷可憑
      （原審卷一第三十至三十九頁、原審卷二第二十七至三十三頁）；惟經本院核
      閱其內所載之醫療項目以察，其中被上訴人所提出之八十七年一月十二日、同
      年一月十九日之門診醫療費用收據（原審卷一第三十四頁正面、第三十五頁）
      所列之證明書費用四百元及二百四十元部分，並非屬侵權行為所生財產上損害
      ，惟被上訴人將之計算在內，而分別請求八百二十元及五百六十二元；另又上
      訴人擴張請求部分所提出之八十七年九月四日、八十八年一月二十九日之門診
      醫療費用收據二紙（原審卷二第二十七頁、第三十頁），亦將非屬侵權行為所
      生財產上損害之證明書費用二百四十元及四百元併入計算，而分別請求四百九
      十七元、一千五百六十六元；自應均予以扣除。至於其餘部分所載之醫療項目
      經核均屬必要費用。從而被上訴人就此部分請求上訴人應賠償其醫療費用之金
      額於三十七萬零八百七十三元五角（即 120834+20+50238+43506+50+420+490+
      +322+1030+13070.8+107625.2+25780+1164+257+1166+1166+1170+00000000=37
      0873.5）之範圍內為有理由，應予准許；至其餘部分（即一千二百八十元）則
      於法無據，難謂正當。
（３）土庫蔡醫院部分：
      被上訴人主張其因本件車禍而於「土庫蔡醫院」支出醫療費用共四千七百零四
      元，並提出「土庫蔡醫院」所出具之醫療費用明細表、醫療費證明單各二紙可
      證（原審卷一第五十二至五十五頁），且經本院核閱其內所載之醫療項目以察
      ，核均屬必要費用。雖上訴人就此部分辯稱：八十七年一月十四日至同年二月
      三十三日住院部分有重複計算云云；惟按同一醫療期間，衡情並非僅能提出一
      張醫療單據為限，若確有多次或多種不同之療程及必要，當有多張單據請求之
      可能；且被上訴人於住院期間所請求者，其金額及項目均不相同，自無重複請
      求可言，上訴人此部分之抗辯自不足採。從而被上訴人就此部分請求上訴人應
      賠償其醫療費用四千七百零四元，自於法有據，應予准許。
（４）中醫藥費部分：
      被上訴人主張其因本件車禍而支出中醫藥費用四萬八千八百元部分固據提出「
      鶴文國術館」及「和春中藥行」之收據影本共七紙為證（本院卷第二十二至二
      十四頁），惟經本院核閱其內所載之內容，並未確切載明實施醫療之項目，且
      無法證實該部分醫療費用之支出與原告所受之前揭傷害有關；因此被上訴人此
      部分醫療費用之請求，尚於法無據，難謂正當。
（二）救護車費用及交通費用：
      被上訴人主張其因本件車禍事故，為送醫急救而支出救護車使用費一萬八千元
      ，以及來回雲林（扶朝）至高雄之交通費用三千元之事實，已據被上訴人提出
      收據三紙為證（原審卷一第四十五頁、第四十七頁），且為上訴人所不爭執；
      而前揭費用之計算，亦與目前社會一般之現狀相當，自亦屬增加生活上所必要
      之費用；從而被上訴人就此部分請求上訴人應賠償其救護車及交通之費用共計
      二萬一千元，亦於法有據，應予准許。
（三）看護費（即增加支出）部分：
      被上訴人主張其受有前揭傷害後，自八十六年十二月十一日至同年月二十六日
      ，及自八十六年十二月二十九日至八十七年一月九日止，共計住院二十八天之
      期間，由李秋梅予以看護，計花費看護費五萬四千元及其家屬為照顧被上訴人
      （指住院以外之期間）致增加生活上之負擔之費用十九萬零一百六十元之事實
      ，已據被上訴人於原審及本院審理時陳述在卷，並有其所提出之工資收據影本
      一紙（原審卷一第四十六頁）附卷可參，而證人李秋梅於原審亦證稱：其從八
      十六年十二月十一日至同年十二月二十六日第一次照顧被上訴人，他頭部受傷
      ，伊幫他擦背、換尿布、餵食及其他做其他瑣碎工作，工資為一日二千元，一
      般看護費用為二千二百元至二千四百元；第二次照顧被上訴人是於八十六年十
      二月二十九日至八十七年一月九日止在高雄榮民總醫院，一天二千元，幫忙看
      點滴、協助上廁所、餵食等工作；前後照顧二次共收了五萬二千元等語（原審
      卷一第四十三頁），自屬真實。再者，看護費用乃被上訴人增加生活上需要及
      將來維持傷害後健康所必需之支出（最高法院六十五年第八次民庭庭推總會決
      議參照），被上訴人自得請求。況被上訴人於受傷住院期間，已呈精神耗弱之
      狀態，其日常生活需全賴他人之照顧；至醫院護士固有照顧病患之職，然其須
      照料之病人甚多，衡情究無法全心照料當時已呈精神耗弱狀態之被上訴人，並
      提供妥適及良善之照顧；且被上訴人家屬亦有正當職業，並須賴以謀生，自亦
      無法全力照顧被上訴人，且被上訴人所受之前揭傷害，上訴人亦具有較大之過
      失，若苛求被上訴人家屬須負責照顧之，或本即應由其負責照顧，而不得請求
      看護費用，實有違誤；至於代為看護者究係他人或被上訴人之家（親）屬，尚
      與本件被上訴人得請求因增加生活上需要費用之請求權無關。否則，自有違平
      等（合理差別）及比例之原則。從而被上訴人此部分請求上訴人應給付其看護
      費用四萬二千元（原主張五萬四千元，後減縮為請求四萬二千元）及住院以外
      之期間其家屬為照顧被上訴人致增加生活上之負擔費用十九萬零一百六十元，
      自屬有據。
（四）不能工作之損失部分：
      本件被上訴人主張其遭其受有前揭傷害時，乃與及其配偶共有田地約一甲三分
      ，平時均由被上訴人及其配偶二人耕作，空閒時被上訴人亦受僱任雜工之事實
      ，亦據被上訴人於原審及本院審理時陳述在卷，並有其所提出之戶籍謄本一份
      、土地所有權狀影本共六份及土地登記簿謄本一份為證（本院卷第六十至六十
      九頁），雖其無法提出確切之足資證明收入究有若干之證據，惟按一般人通常
      工作即有至少基本工資之收入，被上訴人於八十六年十二月九日發生車禍時，
      年約四十九歲，其具有勞動能力應屬無疑。因之本院認原告每月之收入應以行
      政院所發布之八十六年度每月最低基本工資一萬五千八百四十元為適當。又被
      上訴人因前揭車禍致顱內出血而開刀後，經一年追蹤，並以腦部斷層攝影檢查
      結果，其左顳葉腦部軟化局部腦皮質萎縮；另經腦部檢查則左額顳葉皮質機能
      不良，且心理測驗結果亦認為智能降低、抽象思考理解判斷能力不好、記憶力
      不好，目前已達精神耗弱程度等情，有前揭嘉義「華濟醫院」八十七年十二月
      八日診斷證明書一份在卷可憑；本院審究前揭嘉義「華濟醫院」函之內容所載
      及被上訴人頭部所受傷勢之情況以察，認原告因受前揭傷害後無法工作之總計
      日數厥為一年應屬可採。又按一般人通常工作即有至少基本工資之收入，本件
      被上訴人因受前揭之傷害致未能工作，而無收入，自屬民法第二百十六條第二
      項所定，依通常情形可得預期之利益，其損失即為同條項所指之「所失利益」
      ，自難謂非因上訴人侵權行為所生之損害。且按身體或健康受侵害，而減少勞
      動能力者，其減少及殘存勞動能力之價值，不能以現有之收入為準，蓋現有收
      入每因特殊因素之存在而與實際所餘勞動能力不能相符，現有收入高者，一旦
      喪失其職位，未必能自他處獲得同一待遇，故所謂減少及殘存勞動能力之價值
      ，應以其能力在通常情形下可能取得之收入為標準（最高法院六十一年度台上
      字第一九八七號判例參照）。至上訴人辯稱：被上訴人嗜酒如命，以致更換人
      造膝蓋，以久無法工作云云，為此則為被上訴人所堅決否認，此外上訴人又無
      法提出確切之證據以實其說，自不足採。是以被上訴人請求自其遭受前揭傷害
      之日起一年期間之不能工作損失十九萬零八十元，自非無據。
（五）精神慰藉金部分：
      本件被上訴人於前揭車禍發生時，乃受有頭部外傷合併顱內出血、右側肩胛骨
      骨折及左足背撕裂傷等嚴重傷害；且車禍發生後，並因之造成左顳葉腦部軟化
      局部腦皮質萎縮、皮質機能不良，且心理測驗結果亦認為智能降低、抽象思孝
      理解判斷能力不好、記憶力不好，而呈精神耗弱程度等情，已如前述。衡情其
      精神、身體因之而受有痛苦，當不言可喻。從而本件被上訴人本於侵權行為之
      法則，請求上訴人應賠償其非財產上之損失，自屬有據。經查被上訴人為小學
      畢業，育有五名子女，女兒皆已出嫁，男孩則出外工作；至於上訴人之教育程
      度亦為小學畢業，育有五名子女，其中三位已婚，餘均尚在學，至其現從事農
      耕之工作，已據兩造於本院調查時陳述在卷（本院卷第五十一頁）；本院斟酌
      兩造之教育程度、身份、地位、經濟能力、上訴人所受之刑罰制裁、犯罪後之
      情況及被上訴人因此遭受精神上痛苦之程度等一切情狀，應認被上訴人請求被
      上訴人賠償其非財產上之損害一百萬元為適當。
七、另按損害之發生或擴大，被害人與有過失者，法院得減輕賠償金額，或免除之；
    民法第二百十七條定有明文。又非財產上之損害，被害人對於損害之發生或擴大
    ，與有過失者，因民法第二百十七條之條文，既未將之除外，依公平之原則，自
    應一體適用。經查本件車禍係因上訴人搶先進入來車道準備左轉時逆向行駛，而
    撞及被上訴人所致，且使被上訴人受有前揭之傷害，固難辭其過失責任。惟被上
    訴人於日沒之後未打開車燈，致上訴人未及注意，而撞及被上訴人所騎乘機車之
    事實，已如前述，且本件車禍事故之刑事判決部分亦作相同認定。雖前揭行車事
    故鑑定委員會認定被告並無肇事因素，惟此乃因未慮及上情所致，此部分自尚難
    採為有利被上訴人之認定。可見被上訴人與有過失，至為明確。因此被上訴人既
    與有過失，依前開說明，即應適用過失相抵之原則。從而本院審酌前開被上訴人
    與被告之過失程度，認上訴人應負之過失責任為七分，被上訴人應負之過失責任
    則為三分；換言之，被上訴人僅得請求上訴人應賠償金額之十分之七（原審誤載
    上訴人應負百分之三十之過失責任，並減輕上訴人百分之七十之賠償金額，應予
    更正），方屬公允適當。
八、綜上所述，本件被上訴人所得請求之金額為一百八十五萬九千零四十五元五角（
    即 40308＋370873.5＋4704＋380160＋21000＋42000＋0000000＝0000000.5），
    已見前述；從而依前述本院認定之過失相抵比例計算（上訴人應負之過失責任為
    七分，即被上訴人得請求上訴人應賠償金額之十分之七），被上訴人因本件車禍
    所受損失而得向上訴人被告請求損害賠償之金額，於一百三十萬一千三百三十二
    元（計算方式為：0000000.5×70%＝0000000.85，元以下四捨五入），及自起訴
    狀繕本送達之翌日（即八十七年七月三日）起至清償日止，按週年利率百分五計
    算之之法定利息範圍內，為有理由，應予准許。至逾此所為損害金之請求（即六
    十萬七千七百九十三元五角）為無理由，應予駁回。原審判命上訴人應給付被上
    訴人一百三十萬一千三百三十二元及法定利息，並依兩造之聲請分別酌定相當之
    擔保金額准免為假執行之宣告，經核並無違誤。上訴人就其敗訴部分上訴意旨指
    摘原判決不當，求予廢棄改判，駁回被上在第一審之訴及假執行之聲請，為無理
    由，應予駁回。
九、又本件待證事實已臻明確，兩造其餘攻擊防禦方法及舉證，對判決之結果已不生
    影響，爰不一一詳為審酌，附此敘明。
十、據上論結，本件上訴為無理由，依民事訴訟法第四百四十九條第一項、第七十八
    條判決如主文。
中      華      民      國    八十九    年      四      月    二十九    日
                                    臺灣高等法院臺南分院民事第四庭
~B1審判長法官  王    惠    一
~B2      法官  蘇    清    恭
~B3      法官  張    世    展
右為正本係照原本作成。
如對本判決上訴，須於判決送達後二十日內向本院提出上訴狀，其未表明上訴理由者
，應於上訴後二十日內向本院提出上訴理由書。
中      華      民      國    八十九    年      五      月      二      日
~B法院書記官  廖    英    琇


司法院資訊處製作；財團法人民間司法改革基金會備份。
